【裁判字號】    98,簡上,192
【裁判日期】    991202
【裁判案由】    損害賠償
【裁判全文】
臺灣高雄地方法院民事判決             98年度簡上字第192號
上  訴  人  李巫貴蘭
被  上訴人  李美梅
            李靜梅
            鍾李雙梅
            李春梅
            李陳福妹
兼訴訟代理
人          李三梅
上列當事人間請求損害賠償事件，上訴人對於民國98年3 月25日
本院高雄簡易庭97年度雄簡字第1778號第一審判決提起上訴，本
院於民國99年11月18日言詞辯論終結，判決如下：
    主      文
原判決廢棄。
上開廢棄部分，被上訴人應連帶給付上訴人新臺幣壹拾萬元，及
自民國九十六年八月二十一日起至清償日止，按週年利率百分之
五計算之利息。
上訴人其餘上訴駁回。
第一、二審訴訟費用由上訴人負擔二分之一，餘由被上訴人負擔
。
    事實及理由
壹、程序事項：
    上訴人原請求被上訴人應連帶給付上訴人新臺幣（下同）35
    0,000 元及自起訴狀繕本送達翌日即民國96年8 月21日起至
    清償日止，按週年利率5 ％計算之利息。嗣於本院審理中減
    縮聲明為被上訴人應連帶給付上訴人300,000 元本息，合於
    民事訴訟法第466 條第1 項但書準用第255 條第1 項第3 款
    之規定，應予准許，合先敘明。
貳、實體事項：
一、上訴人起訴主張：被上訴人李陳福妹與其餘被上訴人係母女
    關係，與上訴人分別係婆媳及姑嫂關係。被上訴人均明知上
    訴人以自己為要保人，先於87年3 月10日以李陳福妹為被保
    險人，復於同年7 月27日以李陳福妹之配偶即上訴人公公李
    森明為被保險人，向郵政儲金匯業局（已改制為臺灣郵政股
    份有限公司）鳳山三民路郵局分別投保保險金額各為50萬元
    之簡易人壽保險（下稱系爭保險），係事先徵得李陳福妹及
    李森明同意授權後所申辦，並沒有偽刻及偽簽李陳福妹及李
    森明之印章及署押，僅因上訴人於李森明過世後，未將依前
    揭李森明之保險契約所領取保險金與被上訴人均分，竟意圖
    使上訴人受刑事處分，於94年4 月14日具狀向臺灣高雄地方
    法院檢察署（下稱高雄地檢署）誣指上訴人涉犯偽造文書及
    詐欺罪嫌，經高雄地檢署檢察官以94年度偵字第21090 號提
    起公訴，並經本院刑事庭以95年度訴字第36 3號判決無罪確
    定。上訴人因被上訴人之誣告行為，歷經一年多之偵查、審
    判程序，造成內心極大之痛苦。爰依侵權行為法律關係，請
    求被上訴人連帶給付上訴人300,00 0元，及自起訴狀繕本送
    達翌日即96年8 月21日起至清償日止，按週年利率5 ％計算
    之法定遲延利息。
二、被上訴人則分別以：
（一）李陳福妹辯稱：伊不曾交給上訴人身分證及印章，亦不知
      李森明之身分證及印章是否有交給上訴人；87年間不曾接
      過郵局人員打來的電話，亦無郵局人員到訪，伊是在李森
      明過世後，保險金都被上訴人領走才知情，並沒有誣告等
      語。
（二）李春梅、鍾李雙梅、李三梅、李靜梅及李美梅則辯稱：渠
      等父親李森明過世後，上訴人因索取李森明之死亡證明書
      等文件，才說有幫李陳福妹及李森明保險，且母親李陳福
      妹亦表示不知上訴人有幫她保險；之前均不知有保險之情
      事，渠等父母親亦未在保險契約書上簽過名，上訴人確實
      有偽造保險契約之事實，並沒有誣告等語。
三、原審經審理結果，為上訴人全部敗訴之判決。上訴人就原判
    決不服，提起上訴，並於本院聲明：（一）原判決廢棄。（
    二）被上訴人應連帶給付上訴人300,000 元及自96年8 月21
    日起至清償日止，按週年利率5 ％計算之法定遲延利息。被
    上訴人則聲明：上訴駁回。
四、兩造對於下列事項不予爭執：
（一）系爭保險契約未經李森明及李陳福妹簽名，而係由上訴人
      提出身份證並蓋印章簽立。
（二）系爭保險契約之印文，經送法務部調查局鑑定結果，認與
      李陳福妹於中華郵政股份有限公司、美濃鎮農會及房屋租
      賃契約中之印文不相同。
五、本件之爭點為：被上訴人等人是否明知上訴人於87年3 月10
    日、7 月27日以李陳福妹、李森明為被保險人，向郵政儲金
    匯業局鳳山三民路郵局投保50萬元之簡易人壽保險，係事先
    徵得李陳福妹、李森明同意。
六、本院得心證之理由：
（一）上訴人主張被上訴人以上訴人未經李陳福妹及李森明同意
      ，偽刻及偽簽李陳福妹及李森明之印章及署押，並以李陳
      福妹及李森明為被保險人，向鳳山郵局投保簡易壽險，並
      於李森明過世後詐領保險金，共同向高雄地檢署提出偽造
      文書及詐欺告訴，經高雄地檢署檢察官以94年度偵字第21
      090 號提起公訴，並經本院刑事庭以95年度訴字第363 號
      （下稱系爭刑事案件）判決無罪確定之事實，業經本院職
      權調取系爭刑事案件全卷核閱屬實，應堪認定。而系爭保
      險契約未經李陳福妹及李森明親自簽名，係由上訴人所代
      簽，僅以身分證並蓋印章辦理，業經證人洪鳳梅於系爭刑
      事案件中證述明確，上訴人亦自陳在卷，亦堪認定。
（二）據證人洪鳳梅於系爭刑事案件偵查中陳稱：上訴人投保時
      ，我說要打電話跟李陳福妹及李森明確認，上訴人撥電話
      ，我在電話中問是否願意投保，二人都說願意，由媳婦即
      上訴人處理就好（見94年度偵字第21090 號卷第76至77頁
      ）；於審理中陳述：是在上訴人家裡簽約，上訴人有拿李
      陳福妹身分證正本讓我核對，因為李陳福妹不在場，就由
      上訴人打電話給李陳福妹，由我與李陳福妹在電話中交談
      ，上訴人與李陳福妹交談是用客語，我起初跟李陳福妹以
      台語對話，但發現李陳福妹沒有反應，經上訴人說李陳福
      妹只會講國語與客語，我就用國語與李陳福妹交談，交談
      內容是告訴李陳福妹，我是上次去家裡拜訪的保險員，並
      問她現在的身體狀況好嗎，是否有在醫院繼續治療，她媳
      婦有幫她投保，保單需要她簽名，問她是否同意，她也很
      肯定表示同意由上訴人幫她簽名，當時除了我與上訴人外
      ，還有上訴人丈夫在場；李森明的保險也是在上訴人家裡
      簽約，當時李森明不在場，上訴人有拿李森明的身分證讓
      我核對，也是由上訴人打電話給李森明，然後將電話交給
      我與李森明以國語交談，交談內容與對李陳福妹講的大致
      相同，當時除了我、上訴人外，還有上訴人先生在。簽約
      過程，如果被保險人無法親自到場，會透過電話詢問被保
      險人的意思及身體狀況；是我要求上訴人打電話給李陳福
      妹、李森明，既然電話是上訴人打的，對方應該就是上訴
      人的公公、婆婆，我也有跟李陳福妹說我在妳媳婦這裡等
      語（見刑事卷第112 頁至116 頁），足證洪鳳梅與上訴人
      簽訂系爭保險契約時，李陳福妹與李森明雖不在場，洪鳳
      梅有要求上訴人打電話予李陳福妹及李森明進行確認，雖
      洪鳳梅不能確定與其電話交談之人確係李陳福妹及李森明
      ，然衡之常情，一般人接到電話後如非本人，應會予以否
      認，而洪鳳梅通電話時，受話方均未予以否認，並允由媳
      婦即上訴人處理，應可認受話方乃李陳福妹及李森明無疑
      。雖被上訴人稱李陳福妹不懂國語，及證人即員警饒榮賢
      證稱：以客語製作李陳福妹之警詢筆錄等語（見刑事卷第
      122 頁），然證人李聰明於系爭刑事案件中證稱：李陳福
      妹有帶過孫子，現在一般小孩都講國語，所以李陳福妹與
      孫子交談應該是用國語，我有聽過李陳福妹用國語叫他孫
      子等語（見刑事卷第123 至124 頁），是足認洪鳳梅所稱
      以國語向李陳福妹二人確認投保意願等語，並未悖離事實
      。
（三）上訴人係提供李陳福妹及李森明之身分證正本，辦理系爭
      保險契約之事實，業據證人即上訴人之夫、李陳福妹之子
      李仲仁於系爭刑事案件中證稱：投保之前父母親有提到身
      體多病，如果可以投保，由我及上訴人繳保費，將來保險
      金由我們領；87年3 月10日辦理李陳福妹之保險及87年7
      月27日辦理李森明之保險時，我都有在場，上訴人都有打
      電話回去給父母親；我親眼看到父母拿身分證及印章給被
      告（並當庭在辯護人提出之彩色照片影印紙上以原子筆畫
      出交付身份證印章的地點）；因為錢都是我與上訴人在繳
      ，且證件都已經交給我跟上訴人，父母親說不用那麼麻煩
      ，如果可以用電話聯絡就用電話，如果沒辦法的話再約談
      保險的事，才沒有將保險契約帶回美濃給父母親簽名，或
      約父母親來簽約等語（見刑事卷第117 頁至第119 頁），
      李陳福妹於誣告案件之偵查程序中固陳稱：平常我與李森
      明之身分證、印章均一起放在住處之櫃子抽屜裡，並未上
      鎖，上訴人知道身分證及印章放置何處等語，然未能證明
      曾遭上訴人或第三人盜用之事實，況據鑑定結果，李陳福
      妹之印文部分，與其提出之印文並不相同【見不爭執事項
      （二）】，尚難為上訴人不利之認定。
（四）李春梅於系爭刑事案件中陳稱：我父親（即李森明）過世
      以後，上訴人要跟李陳福妹拿很多證件，像是死亡證明、
      戶籍謄本、除戶證明等，我母親就問上訴人拿這些東西作
      什麼，上訴人本來不肯講，後來才講說有幫我父母親保險
      之事；是我在93年10月16日父親李森明死亡後，才發現上
      訴人冒我父母的名字投保，我就跟李陳福妹講說「被告（
      即上訴人）會來跟你拿哪些東西，那時你就叫她老實講，
      說拿那些東西要作什麼，看她會不會老實跟你講有幫你們
      兩個人買保險」；是我父親出殯後，我們5 個姊妹、李仲
      仁及上訴人在家裡客廳談一些事情，看需要什麼證件可以
      申請喪葬補助費，談到姊妹中誰的勞保比較高，申請的補
      助費就會比較多，上訴人就說需要死亡證明、除戶證明等
      證件，我與其他姊妹才問上訴人需要這些證件作什麼，上
      訴人才說出有幫我父母買保險；報稅不是我在報，都是我
      先生在報稅，報稅資料有時是我母親、有時是上訴人拿給
      我先生，因為我不是讀商的，報稅的事情我不懂，所以都
      交給我先生去處理；我母親有同意我幫父母親投保等語（
      見刑事卷第235 頁至第239 頁），及李春梅之夫陳金柱於
      系爭刑事案件中陳稱：時間過了那麼久，不記得如何取得
      保費證明資料，報稅時才知道李森明有投保簡易保險，但
      沒有告訴李森明、李春梅。我之前在高雄縣政府警察局保
      安隊擔任小隊長，因為李森明保險是李春梅娘家的事，我
      沒有在管等語（見刑事卷第240 至242 頁）。李春梅固表
      示其先得知上訴人幫李森明投保後，才詢問李陳福妹。然
      依李春梅89年、90年、91年、92年所得稅申報資料，確實
      將李森明及李陳福妹申報為其扶養親屬，且各檢附：系爭
      上訴人為要保人，被保險人李森明，終身付費安和終身保
      險費之繳納保費證明單；要保人為李春梅，被保險人李陳
      福妹，繳納保險費之證明書（見刑事卷第147 、159 、17
      4 、175 、192 、198 頁），予以列舉扣除額，參以李春
      梅從事保險業，陳金柱係員警之職業，及一般申報所得稅
      必精算扣除額以減少應繳納所得稅之情，堪認李春梅、陳
      金柱就繳納保費證明單上記載被保險人為李森明，上訴人
      為要保人身分，應即知悉上訴人為李森明投保之事實，而
      李春梅稱其不知道報稅資料，陳金柱稱不管李春梅娘家之
      事而未告知李春梅或李森明投保系爭郵政人壽簡易險等語
      ，顯屬互相推諉之詞，均不足採信。是李春梅於刑事案件
      中陳稱李森明死亡後，始知悉系爭投保之情，顯然不實。
（五）系爭保險契約要保書之印文與李陳福妹曾使用之印文，經
      鑑定結果，固不相同。然查，李陳福妹於高雄地檢署偵訊
      證稱：上訴人並沒有知會我與李森明要投保人壽險，上訴
      人取領保險金時也沒有跟我講，我沒有拿自己跟李森明的
      印章給上訴人去投保；我與李森明只有在美濃農會開戶等
      語（見高雄地檢署94偵21090 號卷第37頁），然依中華郵
      政股份有限公司鳳山郵局95年3 月27日鳳營字第
      0950100555 號 函覆，李陳福妹於77年6 月28日申設之局
      號：0000000 、帳號：00 000 00 號帳戶資料（見刑事卷
      第63頁至第65 頁 ），足見李陳福妹所稱僅在美濃農會開
      戶一節已與事實不符。且經本院刑事庭將李陳福妹之美濃
      鎮農會印鑑卡原本（甲類）、系爭郵政儲金匯業局簡易人
      壽保險要保書原本（乙類）、前揭77年6 月28日開戶之郵
      政存簿儲金印鑑單原本（丙類）及房屋租賃契約書原本上
      之李陳福妹印章（丁類）送請法務部調查局鑑定結果，前
      揭甲類資料、乙類資料與丙丁類資料上之李陳福妹印文彼
      此互不相同，而丙、丁類資料印文之異同，則因丁類資料
      之印文印色混濁，紋線模糊不清而無法鑑定，有法務部調
      查局95年5 月29 日 調科貳字第09500242340 號鑑定通知
      書在卷可稽（見刑事卷第90頁）。準此，李陳福妹並非專
      用單一印章，是縱系爭郵政儲金匯業局簡易人壽保險要保
      書上李陳福妹印文與其他印文不同，亦不能單以李陳福妹
      之證詞而遽認係上訴人偽造。
（六）綜上所述，應認上訴人為李陳福妹、李森明投保之前，已
      徵得二人同意，且簽約之時，已經業務員洪鳳梅向二人查
      詢，確定二人投保意願及授權上訴人簽約，上訴人配偶李
      仲仁亦在場，且事後李春梅報稅時，已取得上訴人為李森
      明投保、繳費之證明單，而足以知悉該事實，則被上訴人
      於對上訴人提起刑事告訴前，互相查證即得知悉上訴人無
      所指偽造文書之事實，竟仍向高雄地檢署告訴上訴人涉犯
      偽造文書罪嫌，縱無故意，亦有顯然之過失，且已對上訴
      人之名譽權造成損害。
七、末按，因故意或過失，不法侵害他人之權利者，負損害賠償
    責任；數人共同不法侵害他人之權利者，連帶負損害賠償責
    任；不法侵害他人之身體、健康、名譽、自由、信用、隱私
    、貞操，或不法侵害其他人格法益而情節重大者，被害人雖
    非財產上之損害，亦得請求賠償相當之金額。民法第184 條
    第1 項、第185 條第1 項前段、第195 條第1 項分別定有明
    文。經查，被上訴人對上訴人提出刑事偽造文書之告訴，按
    之前開說明，已構成對上訴人名譽之侵害，則上訴人依上揭
    規定請求被上訴人賠償非財產上之損害，洵據有據。又法院
    於酌定慰撫金數額時，應斟酌加害人與被害人雙方之身分、
    資力與加害程度，及其他各種情形核定之。爰審酌兩造之學
    、經歷、財務狀況，李美梅、李靜梅、李三梅、鍾李雙梅及
    李陳福妹現均無工作等情（見原審卷第49至77頁、第217 至
    224 頁，兩造之稅務電子閘門財產所得調件明細表），及兩
    造之關係、身分、社會地位、經濟狀況，上訴人所受精神損
    害之程度等一切情狀，認上訴人請求被上訴人連帶賠償所受
    損害，於100,000 元之範圍內，應為適當；逾此數額之請求
    ，即難准許。
六、從而，上訴人依侵權行為之法律關係，請求被上訴人連帶給
    付100,000 元，及自起訴狀繕本送達翌日即96年8 月21日起
    至清償日止，按週年利率5 ％計算之法定遲延利息，為有理
    由，應予准許；逾此所為之請求，為無理由，應予駁回。原
    審就上開應准許部分，為上訴人敗訴之判決，自有未洽。上
    訴意旨指摘原判決此部分不當，為有理由，應由本院予以廢
    棄，改判如主文第二項所示。又原審駁回上訴人其餘之請求
    ，核無不當，上訴人就此部分，仍指摘原判決不當，求予廢
    棄，為無理由，應予駁回其上訴。本件事證已臻明確，兩造
    其餘攻擊、防禦方法及所提證據，經審酌後，核與判決結果
    無影響，爰不逐一論列，併此敘明。
七、據上論結，本件上訴為一部有理由，一部無理由，依民事訴
    訟法第436 條之1 第3 項、第450 條、第、第449 條第1 項
    、第79條，判決如主文。
中    華    民    國    99    年    12    月     2    日
                  民事第一庭  審判長法  官  謝肅珍
                                    法  官  譚德周
                                    法  官  林岳葳
以上正本證明與原本無異。
本判決不得上訴。
中    華    民    國    99    年    12    月     2    日
                                    書記官  簡文清

司法院資訊處製作；財團法人民間司法改革基金會備份。
